【裁判字號】    95,婚,75
【裁判日期】    950410
【裁判案由】    婚姻無效
【裁判全文】
臺灣臺南地方法院家事判決               95年度婚字第75號
原告  乙○○○
被告  丙 ○ ○
前當事人間請求確認婚姻關係不成立等事件，經本院於民國95年
3月27日言詞辯論終結，判決如下：
    主      文
確認原告與被告間之婚姻關係不成立。
訴訟費用由被告負擔。
    事實及理由
一、原告主張：
  (一)民國68年間原告乙○○○與被告丙○○結婚時，並未舉行任
    何宗教上或傳統等公開儀式，只有被告一人驅車攜同原告二
    人前往戶政事務所辦理結婚登記而已，故兩造間婚姻並未依
    民法第982條第1項規定舉行公開儀式及二人以上之證人共見
    共聞之事實，爰請求確定兩造婚姻關係無效及訴訟費用由被
    告負擔。
  (二)又查，兩造係於民國68年辦理結婚登記，並於民國75年育有
    一子陳玉松於民國88年4月21日已死亡及一女丁○○ （民國
    75年1月21日生） 業已成年。婚姻生活中雖夫妻間偶有小事
    爭執，但最初尚不影響夫妻共營家庭之理想與期待，惟隨著
    結婚時間之長久，被告竟沾染酗酒及賭博之習慣，每當酒醉
    發牢騷時，便藉枝微末節事辱罵或毆打原告，此身體及心理
    上之雙重殘害實令原告生活備感煎熬、恐懼。又因被告喜愛
    賭博，乃常將原本欲供作家庭日常開之所用之金錢充作賭資
    使用，在外頭欠下賭債，亦不積極工作清償，導致家庭經濟
    無法正常維持，甚至還有地下錢莊之人上門催討賭債，令原
    告及女兒成日擔心受怕，唯恐暴力討債分子所債不成，轉為
    傷害自己與女兒。按被告前開酗酒、賭博之習慣以非朝夕可
    改，原告亦對其行為及婚姻感到萬分失望，心如槁灰之際，
    僅希望能透過法律的幫助為自己日後爭取一個平靜、免於恐
    懼的人生， 爰依民法第1052條第1項第3款及同條第2項之規
    定，請求判決兩造離婚。
  (三)綜上所述，兩造間婚姻確有民法第988條第1款所定婚姻無效
    之事由存在，而得請求確認兩造間之婚姻無效。縱認鈞院認
    為兩造婚姻為有效，亦請考量被告有民法第1052條第1項第3
    款及同條第2項等離婚事由，准予判決兩造離婚。 為此，提
    出結婚登記申請書影本一份、戶口名簿影本一份為證，並請
    求1.先位聲明請求(1)確認原告與被告間婚姻無效，及(2)訴訟
    費用由被告負擔。2.備位聲明請求(1)准原告與被告離婚，及
    (2)訴訟費用由被告負擔。
二、被告抗辯：兩造結婚時的確沒有公開宴客，只有拿證書給同
    村的人簽名，就拿證書去辦結婚登記。但兩造已結婚二十餘
    年，原告實不應提起本訴，爰聲明請求駁回原告之訴。
三、兩造不爭執事項：
  (一)兩造於民國68年間登記結婚。
  (二)婚後育有一子陳玉松於民國88年4月21日已死亡及一女丁○
    ○（民國75年1月21日生）業已成年。
四、得心證之理由：
  (一)按結婚應有公開之儀式及兩人以上之證人，民法第982條第1
    項定有明文。次按民事訴訟法第568條第1項所定婚姻無效之
    訴與確認婚姻成立或不成立之訴，二者不同。所謂確認婚姻
    不成立之訴，係指無結婚之事實，而有婚姻之形式；至於婚
    姻無效之訴，則係主張有結婚之事實，而其行為無效而言。
    是若兩造未依民法第982條之規定舉行公開儀式， 亦即無結
    婚之事實，僅戶籍上為結婚之登記，而有婚姻之形式，依上
    開說明，自屬婚姻不成立之問題。經查，原告提起本件訴訟
    請求確認兩造婚姻關係無效，原告用語雖不精確，惟原告所
    爭執者，惟系爭婚姻不成立之事由存在，即屬確認婚姻關係
    成立與否之問題，參照前揭說明，原告請求之真意應係請求
    確認兩造婚姻關係不成立，先予敘明。
  (二)原告主張兩造並未依民法第982條第1項規定舉行公開儀式及
    二人以上之證人共見共聞之事實，業據提出戶口名簿影本為
    憑，核與證人即原告之弟弟甲○○證稱「68年間我應該是國
    小五、六年級，那天我媽媽及我姊姊都在哭，後來計程車來
    了，有人把我姊姊接走，我們也沒有去給對方請客，家裡也
    沒辦理任何儀式，那段時間我家裡也沒有辦理任何請客儀式
    」等情相符（見本院95年3月27日言詞辯論筆錄） ，且被告
    於本院訊問時，亦不爭執原告前揭主張，堪信原告此部分主
    張為真實。揆諸前揭說明，本件兩造結婚時，既不具備民法
    第982條第1項規定公開儀式及二人以上證人，顯無結婚之事
    實，而有婚姻之形式，其婚姻自屬不成立。從而，原告請求
    確認婚姻關係不成立，為有理由，應予准許。
  (三)又本院既以原告請求確認婚姻關係不成立之先位聲明為有理
    由，而准許之；則原告請求與被告離婚之備位聲明，自無庸
    審理，附此敘明。
五、結論：原告之訴，為有理由，依民事訴訟法第78條，判決如
    主文。
中    華    民    國    95    年    4     月    10    日
                      家事法庭    法  官  王 獻 楠
以上正本係照原本作成。
如對本判決上訴，須於收受判決正本送達後20日內向本院提出上
訴狀，並繳納上訴費及附具繕本。
中    華    民    國    95    年    4     月    10    日
                                  書記官  蘇 玲 錦


司法院資訊處製作；財團法人民間司法改革基金會備份。
